【裁判字號】    95,上,77
【裁判日期】    950509
【裁判案由】    返還不當得利等
【裁判全文】
臺灣高等法院民事判決                    95年度上字第77號
上  訴  人  正中法稅徵信有限公司
法定代理人  丙○○
訴訟代理人  乙○○
被 上 訴人  台灣中小企業銀行股份有限公司
法定代理人  丁○○
訴訟代理人  甲○○
上列當事人間請求返還不當得利等事件，上訴人對於中華民國九
十四年十二月十三日台灣士林地方法院九十四年度訴字第八六二
號第一審判決提起上訴，上訴人並在本院為訴之追加，經本院於
九十五年四月二十五日言詞辯論終結，判決如下：
    主    文
上訴及追加之訴均駁回。
第二審訴訟費用由上訴人負擔。
    事 實 及 理 由
一、本件上訴人聲明求為判決：甲、先位聲明：(一)原判決廢棄。
    (二)確認台灣台北地方法院（下稱台北地院）民事執行處八十
    六年度民執丑字第一一０三五號執行事件（下稱系爭執行事
    件），被上訴人所提出如原判決附表三所示憑證，對羅仕仁
    所有如原判決附表一所示不動產（下稱系爭不動產）拍賣價
    金優先受償權之法律關係不存在。(三)被上訴人應給付笛揚實
    業股份有限公司（下稱笛揚公司）新台幣（下同）二百二十
    八萬二千八百七十四元，及自民國（下同）八十七年一月二
    十三日起，至清償日止，按年息百分之五計算之利息，由上
    訴人代位受領。(四)第三項之請求，願供擔保，請准宣告假執
    行；乙、追加備位聲明：(一)確認台北地院民事執行處系爭執
    行事件，被上訴人所提出如原判決附表三所示憑證，對羅仕
    仁所有系爭不動產拍賣價金優先受償權之法律關係不存在。
    (二)被上訴人應給付羅仕仁二百二十八萬二千八百七十四元，
    及自八十七年一月二十三日起至清償日止，按年息百分之五
    計算之利息，由上訴人代位笛揚公司代位羅仕仁受領。(三)第
    二項之請求，願供擔保，請准宣告假執行。
    被上訴人聲明求為判決：(一)上訴及追加之訴均駁回。(二)如受
    不利判決，願預供擔保，請准宣告免為假執行。
二、程序方面：
  (一)被上訴人之法定代理人於九十五年一月十六日由張兆順變更
    為丁○○，已據其於九十五年二月二十三日具狀聲明承受訴
    訟（見本院卷三二頁），核無不合。
  (二)按在第二審為訴之變更或追加，非經他造同意，不得為之，
    但請求之基礎事實同一者，不在此限，民事訴訟法第四百四
    十六條第一項但書、第二百五十五條第一項第二款分別定有
    明文。查上訴人於本院追加備位聲明，請求被上訴人應返還
    優先受償之分配款予羅仕仁，而由上訴人代位笛揚公司代位
    羅仕仁受領，均係本於原判決附表三所示債權（下稱系爭債
    權）是否為系爭第一順位抵押權效力所及之事實，依上開規
    定，應予准許。
三、上訴人起訴主張：訴外人羅仕仁將系爭不動產，於八十一年
    九月十八日設定第一順位最高限額抵押權一千一百萬元（實
    際保證債權為七百四十五萬元本息及違約金，下稱系爭抵押
    權，）予被上訴人，擔保其對被上訴人所約定債務之清償；
    復於八十四年五月十七日設定第二順位最高限額抵押權五百
    萬元予訴外人笛揚公司，擔保其對訴外人笛揚公司所約定債
    務之清償（實際債權為二百二十八萬二千八百七十四元本息
    ）。嗣前開不動產於八十六年五月六日由系爭執行事件拍定
    ，經被上訴人提出如原判決附表二所示憑證（即起訴狀附表
    三）及附表三（即起訴狀附表一）所示憑證，主張為系爭抵
    押權所擔保之債權請求優先受償後，受領扣除執行費用及土
    地增值稅之餘額八百零九萬三千八百八十三元，第二順位抵
    押權人笛揚公司則分文未受分配。然如原判決附表三所示保
    證債權之主債務人係旭和實業股份有限公司（下稱旭和公司
    ），而訴外人羅仕仁雖為連帶保證人，然其並非被上訴人間
    接授信或間接放款之對象，不應為系爭抵押權擔保效力所及
    ，故被上訴人以之於系爭執行事件中優先受償，致笛揚公司
    受有分配款二百二十八萬二千八百七十四元之損害，自構成
    不當得利；又被上訴人上開保證債權，既非系爭抵押權擔保
    效力所及，即不應列入系爭執行事件中優先受償，而笛揚公
    司對羅仕仁有二百二十八萬二千八百七十四元之第二順位抵
    押債權，自得代位羅仕仁請求被上訴人返還其中之二百二十
    八萬二千八百七十四元本息。又伊對笛揚公司有一百三十六
    萬九千七百二十四元之徵信酬金債權，因笛揚公司怠向被上
    訴人行使不當得利返還請求權，致伊有債權不能受清償之危
    險等情。爰依行使代位權及不當得利之法則，求為確認及命
    被上訴人給付如上述先位及追加備位聲明之判決。
    被上訴人則以：訴外人羅仕仁設定予伊之系爭抵押權，擔保
    範圍為債權全部，亦包括羅仕仁與伊所成立之保證債務在內
    ；嗣羅仕仁於八十四年三月十三日代表旭和公司，與伊簽訂
    週轉金貸款契約，並由羅仕仁與訴外人李娀娥為連帶保證人
    ，約定動用金額額度為七百萬元，借款動用期間為八十四年
    三月十三日至八十五年三月十三日；羅仕仁另分別於八十四
    年三月十四日及同年五月十九日代表旭和公司出具金額各為
    四百七十萬元及二百七十五萬元之借據，向伊申請循環動用
    ，伊均依約交付借款；嗣系爭執行事件拍定時，因上開借款
    尚未清償完畢（其積欠本息、違約金詳如原判決附表三所示
    ），羅仕仁基於連帶保證之法律關係，就該貸款債務自負有
    連帶清償責任，且為系爭抵押權擔保效力所及，是就系爭不
    動產拍賣所得償金，均屬第一順位抵押權所擔保之債權。至
    系爭借據上所載「短期放款」之會計科目，係伊內部會計帳
    冊之分錄，與系爭債權是否為實體法上抵押權擔保效力所及
    之認定，並無關聯等語，資為抗辯。
四、兩造不爭執之事實：
    訴外人羅仕仁以系爭不動產，於八十一年九月十八日設定系
    爭第一順位抵押權一千一百萬元予被上訴人，擔保其對被上
    訴人所負約定債務之清償；另於八十四年五月十七日設定第
    二順位抵押權五百萬元予笛揚公司，擔保其對笛揚公司所負
    約定債務之清償。嗣系爭不動產於八十六年五月六日經系爭
    執行事件執行拍賣拍定，於優先扣除執行費用及土地增值稅
    後之餘額八百零九萬三千八百八十三元，經被上訴人提出原
    判決附表二及原判決附表三所示憑證，主張為系爭抵押權所
    擔保之債權，應優先受償，並由原執行法院將之優先列入分
    配，被上訴人因而於八十七年一月二十三日受領分配款八百
    零九萬三千八百八十三元，而第二順位抵押權人笛揚公司則
    分文未受分配（見原審卷五十頁之言詞辯論筆錄、十四頁之
    土地及建物登記謄本、二七頁至三十頁之原執行法院通知）
    。
五、上訴人主張：訴外人羅仕仁將系爭不動產，於八十一年九月
    十八日設定第一順位最高限額抵押權一千一百萬元予被上訴
    人，擔保其對被上訴人所約定債務之清償；復於八十四年五
    月十七日設定第二順位最高限額抵押權五百萬元予訴外人笛
    揚公司，擔保其對訴外人笛揚公司所約定債務之清償。嗣系
    爭不動產於八十六年五月六日由系爭執行事件拍定，經被上
    訴人提出如原判決附表二及附表三所示憑證，主張為系爭抵
    押權所擔保之債權請求優先受償後，受領扣除執行費用及土
    地增值稅後之餘額八百零九萬三千八百八十三元，第二順位
    抵押權人笛揚公司則分文未受分配。然如原判決附表三所示
    債權之主債務人係旭和公司，而訴外人羅仕仁雖為連帶保證
    人，然其並非被上訴人間接授信或間接放款之對象，不應為
    系爭抵押權擔保效力所及，故被上訴人以之於系爭執行事件
    中優先受償，致笛揚公司受有分配款二百二十八萬二千八百
    七十四元之損害，自構成不當得利；又被上訴人上開保證債
    權，既非系爭抵押權擔保效力所及，即不應列入系爭執行事
    件中優先受償，而笛揚公司對羅仕仁有二百二十八萬二千八
    百七十四元之第二順位抵押債權，自得代位羅仕仁請求被上
    訴人返還其中之二百二十八萬二千八百七十四元本息云云；
    而被上訴人則以前開情詞置辯。經查：
  (一)按抵押權所擔保之債權，其種類及範圍，屬於抵押權之內容
    ，依法應經登記，始生物權之效力，但如因內容過於冗長，
    登記簿所列各欄篇幅不能容納記載，可以附件記載，作為登
    記簿之一部分；因此關於最高限額抵押權所擔保之債權，雖
    未記載於土地登記簿，然於聲請登記時提出之最高限額抵押
    權設定契約書，有該項債權之記載者，此契約書既作為登記
    簿之附件，自為抵押權效力所及（最高法院八十四年台上字
    第一九六七號判例參照）。查訴外人羅仕仁所有系爭不動產
    於八十一年九月十八日以被上訴人為權利人所設定系爭抵押
    權一千一百萬元，其權利存續期間為八十一年九月九日至一
    百一十一年九月八日；其抵押權設定契約書上有關「聲請登
    記以外之約定事項」第二項已載明：「如附件其他特約事項
    所載」；而另紙「其他特約事項」第一條則約明本件抵押權
    擔保之範圍為：「債權全部，包括現在（含過去所負現在尚
    未清償）及將來所負之票據、借款、墊款、保證等債務及其
    他債務（如應返還之押租金等），並包括其利息、遲延利息
    、違約金、實行抵押權費用、損害賠償及其他有關費用之清
    償等項」，業據被上訴人提出他項權利證明書、抵押權設定
    契約書及其他特約事項可稽（見原審卷四二頁至四四頁），
    且為上訴人所不爭執。依上開說明，系爭抵押權所擔保債權
    之範圍，自應依上開「其他特約事項」所約定之內容定之；
    而上開「其他特約事項」，既已約明訴外人羅仕仁所為之「
    保證」債務，亦屬系爭抵押權所擔保債權範圍，則訴外人羅
    仕仁所為之「保證」債務，自屬系爭抵押權所擔保債權範圍
    甚明。
  (二)如原判決附表三所示債權，係訴外人旭和公司之法定代理人
    羅仕仁於八十四年三月十三日代表旭和公司，並由羅仕仁與
    訴外人李娀娥為連帶保證人，與被上訴人簽訂週轉金貸款契
    約，約定動用金額額度為七百萬元，借款動用期間為八十四
    年三月十三日起，至八十五年三月十三日止；嗣羅仕仁先後
    於八十四年三月十四日及八十四年五月一十九日代表旭和公
    司出具四百七十萬元及二百七十五萬元之借據，向被上訴人
    申請撥款循環動用上開借據所示金額，被上訴人已分別於八
    十四年三月十四日及同年五月十九日，將上開二筆借款四百
    七十萬元及二百七十五萬元撥入旭和公司之銀行帳戶內，旭
    和公司則各自八十四年三月二十八日起及同年六月二十一日
    起，陸續繳付被上訴人部分本息；嗣上開借款屆期僅獲部分
    本息之清償，被上訴人乃依據消費借貸及連帶保證之法律關
    係，對訴外人旭和公司、羅仕仁及李娀娥起訴請求給付借款
    ，經原審以八十五年度重訴字第二七二號判決訴外人旭和公
    司、羅仕仁及李娀娥應連帶給付六百二十一萬八千八百零三
    元及利息暨違約金。被上訴人於該判決確定後據以聲請強制
    執行而無效果，經原執行法院發給債權憑證等情，業據被上
    人提出週轉金貸款契約、借據、上開判決暨確定證明書、及
    原執行法院所發八十八年四月一日士院仁執字第九七一四號
    債權憑證可稽（見原審卷四五頁至四七頁、六四頁至六九頁
    ）；又被上訴人上開撥款之放款帳卡附於上開原審八十五年
    度重訴字第二七二號清償債務事件卷宗內，亦經原審調閱該
    卷宗查明無訛（見原判決事實及理由欄三之(三)），足證被上
    訴人已依週轉金貸款契約及借據交付借款予旭和公司。依訴
    外人羅仕仁與被上訴人間之上開抵押權設定契約「其他特約
    事項」，既已約明訴外人羅仕仁所為之「保證」債務，亦屬
    系爭抵押權所擔保債權範圍，則被上訴人對訴外人羅仕仁確
    有如原判決附表三所示連帶保證債權存在，情至明顯。是上
    訴人主張系爭抵押權設定契約書之附件「其他特約事項」約
    定為抵押權擔保範圍內之「保證」，係銀行法第五條之二所
    規定之保證，不得解釋包括「連帶保證」在內；又訴外人羅
    仕仁雖為連帶保證人，然其並非被上訴人間接授信或間接放
    款之對象，不應為系爭抵押權擔保效力所及云云，殊無足取
    。
  (三)雖上訴人又主張：由被上訴人所提出如原判決附表三所示系
    爭債權之憑證即借據二紙，已載明該二筆借款之會計科目均
    為「短期放款」，即屬銀行會計實務上「無擔保品之放款」
    ，被上訴人既已約定系爭債權不受抵押權之擔保，該債權自
    非在系爭抵押權擔保範圍內云云，惟查該週轉金貸款契約及
    借據內，並未有該借款債權「不受抵押權擔保」之明文約定
    （見原審卷四五頁至四六頁）；至所謂「短期放款」或「長
    期擔保放款」，僅為一般會計實務上之慣用分類，於法律上
    並未有「短期放款」即不得設定抵押擔保之限制。是上訴人
    僅以該債權之借據上記載為「短期放款」，而主張其借貸雙
    方已約定該債權不受抵押擔保云云，亦無足取。
  (四)綜上所述，訴外人羅仕仁與被上訴人間之抵押權設定契約「
    其他特約事項」，既已約明訴外人羅仕仁所為之「保證」債
    務，亦屬系爭抵押權所擔保債權範圍，而訴外人羅仕仁既為
    訴外人旭和公司週轉金貸款契約之連帶保證人，就訴外人旭
    和公司因該週轉金貸款契約所積欠被上訴人如原判決附表三
    所示消費借貸款共七百四十五萬元本息及違約金債務自應負
    連帶保證責任，而上開連帶保證債務復發生於系爭抵押權存
    續期間內，已如上述。則原執行法院就訴外人羅仕仁所有系
    爭不動產之拍賣價金中，以被上訴人如原判決附表二及附表
    三所示債權為第一順位抵押權所擔保之債權列入優先分配，
    於扣除執行費用及土地增值稅後，悉數由被上訴人受償八百
    零九萬三千八百八十三元，應屬有據。是上訴人主張被上訴
    人於上開執行事件受有上開分配款，致第二順位抵押權人笛
    揚公司未受分配分文，因而受有損害，致被上訴人受有不當
    得利二百六十八萬三千三百三十四元；及被上訴人上開保證
    債權，既非系爭抵押權擔保效力所及，即不應列入系爭執行
    事件中優先受償，而笛揚公司對羅仕仁有二百二十八萬二千
    八百七十四元之第二順位抵押債權，自得代位羅仕仁請求被
    上訴人返還其中之二百二十八萬二千八百七十四元本息云云
    ，亦屬無據。按債權人代位行使之權利，原為債務人之權利
    ，必於債務人有怠於行使其權利情事者，始得為之，若債務
    人對於第三人已無權利之存在，或經行使而無效果時，即無
    代位行使權利之餘地（最高法院五十年台上字第四Ｏ八號判
    例參照）。本件上訴人主張其之債務人笛揚公司對被上訴人
    既無不當得利之債權存在，依上開說明，上訴人即無代位笛
    揚公司；或代位笛揚公司代位羅仕仁向被上訴人行使不當得
    利債權之餘地。從而，上訴人依據代位權及不當得利之法則
    ，先位聲明請求：(一)確認台北地院民事執行處系爭執行事件
    ，被上訴人所提出如原判決附表三所示憑證，對羅仕仁所有
    如原判決附表一所示不動產拍賣價金優先受償權之法律關係
    不存在。(二)被上訴人應給付笛揚公司二百二十八萬二千八百
    七十四元，及自八十七年一月二十三日起至清償日止，按年
    息百分之五計算之利息，由上訴人代位受領；並在本院追加
    備位聲明請求：(一)確認台北地院民事執行處系爭執行事件，
    被上訴人所提出如原判決附表三所示憑證，對羅仕仁所有如
    原判決附表一所示不動產拍賣價金優先受償權之法律關係不
    存在。(二)被上訴人應給付羅仕仁二百二十八萬二千八百七十
    四元，及自八十七年一月二十三日起至清償日止，按年息百
    分之五計算之利息，由上訴人代位笛揚公司代位羅仕仁受領
    ，均屬不應准許。原審就先位聲明部分所為上訴人敗訴之判
    決，核無違誤。上訴論旨仍執前詞指摘原判決不當，求予廢
    棄改判，為無理由。
六、至兩造其餘之攻擊或防禦方法及未經援用之證據，經本院斟
    酌後，認為均不足以影響本判決之結果，自無逐一詳予論駁
    之必要，併此敘明。
據上論結，本件上訴及追加之訴均為無理由，依民事訴訟法第四
百四十九條第一項、第七十八條，判決如主文。
中    華    民    國    95    年    5    月    9      日
                  民事第六庭   審判長法  官  林鄉誠
                                     法  官  梁玉芬
                                     法  官  楊豐卿
正本係照原本作成。
如不服本判決，應於收受送達後20日內向本院提出上訴書狀，其
未表明上訴理由者，應於提出上訴後20日內向本院補提理由書狀
（均須按他造當事人之人數附繕本）上訴時應提出委任律師或具
有律師資格之人之委任狀；委任有律師資格者，另應附具律師資
格證書及釋明委任人與受任人有民事訴訟法第466條之一第一項
但書或第二項（詳附註）所定關係之釋明文書影本。
中    華    民    國    95    年    5     月    9     日
                                      書記官  殷丹妮
附註：
民事訴訟法第四百六十六條之一（第一項、第二項）：
對於第二審判決上訴，上訴人應委任律師為訴訟代理人。但上訴
人或其他法定代理人具有律師資格者，不在此限。
上訴人之配偶、三親等內之血親、二親等內之姻親，或上訴人為
法人、中央或地方機關時，其所屬專任人員具有律師資格並經法
院認為適當者，亦得為第三審訴訟代理人。


司法院資訊處製作；財團法人民間司法改革基金會備份。
